【裁判字號】    97,消債更,728
【裁判日期】    980202
【裁判案由】    更生事件
【裁判全文】
臺灣臺南地方法院民事裁定           97年度消債更字第728號
聲  請  人
即  債務人  甲○○
上列當事人因消費者債務清理事件聲請更生及保全處分，本院裁
定如下：
    主  文
更生及保全處分聲請均駁回。
聲請費用由聲請人負擔。
    理  由
一、聲請意旨略以：聲請人任職凱鴻鋼鐵股份有限公司（下稱凱
    鴻公司），九十六年度平均每月薪資新臺幣（下同）二萬七
    千七百元，此外無其他財產及收入，然目前積欠金融機構債
    務總額為七十七萬八千七百五十六元；前曾依照中華民國銀
    行公會會員辦理消費金融案件無擔保債務協商機制與安泰商
    業銀行股份有限公司（下稱安泰銀行，其餘金融機構簡稱略
    同）等債權金融機構成立協商，每月應還款一萬九千二百元
    ，惟聲請人每月支付各項生活費用對及父母、中度智障兄長
    之扶養費用已有不足，有不能清償債務之情形，爰依消費者
    債務清理條例（下稱債清條例）之規定聲請更生等語。
二、按更生之聲請有下列情形之一者，應駁回之：三債務人經法
    院通知，無正當理由而不到場，或到場而不為真實之陳述，
    或拒絕提出關係文件或為財產變動狀況之報告，債清條例第
    四十六條第三款定有明文。查本院受理聲請人更生之聲請，
    為明暸聲請人之財產狀況，於九十七年八月十八日以書面裁
    定命聲請人於收受裁定後十日內提出所有金融帳戶存摺內頁
    影本，惟聲請人於九十七年九月五日陳報狀卻未提及此事，
    且僅提出華南銀行及臺灣中小企業銀行之帳戶存摺封面及內
    頁影本。嗣經本院依職權調查結果，聲請人除上開提出之存
    摺影本及本件更生聲請狀附債權人清冊所列金融機構有開戶
    資料外，尚至少在彰化銀行、京城銀行（前身為臺南區中小
    企業銀行）、玉山銀行及中華郵政股份有限公司有開戶紀錄
    ，有金融機構回應狀態列印資料存卷為憑。而聲請人縱一時
    未能尋得上開金融機構帳戶舊有存摺，亦應於本院裁定命補
    正期間內，速向各開戶金融機構申請補發，並向本院提出以
    供審查，亦為本院命於收受裁定後十日內補正之理由。詎聲
    請人避而不談，應認無正當理由拒絕提出財產關係文件。
三、按聲請更生或清算不合程式或不備其他要件者，法院應以裁
    定駁回之；債務人不能清償債務或有不能清償之虞者，得依
    本條例所定更生或清算程序，清理其債務；債務人與金融機
    構協商成立者，不得聲請更生或清算，但因不可歸責於己之
    事由，致履行顯有重大困難者，不在此限；本條例施行前，
    債務人依金融主管機關協調成立之中華民國銀行公會會員辦
    理消費金融案件無擔保債務協商機制與金融機構成立之協商
    ，準用前項之規定，債清條例第八條本文、第三條、第一百
    五十一條第五、六項分別定有明文。經查：
  (一)聲請人於九十五年九月四日依照中華民國銀行公會會員辦理
    消費金融案件無擔保債務協商機制，與當時之債權人安泰銀
    行、誠泰銀行（現由新光銀行概括承受）、中華銀行（現由
    匯豐銀行概括承受）、萬泰銀行、寶華銀行（現由星展銀行
    概括承受）、台新銀行、臺北富邦銀行、大眾銀行及中國信
    託銀行等金融機構成立債務協商，自九十五年十月起，分六
    十期，每月應還款一萬九千二百元等節，有聲請人提出之無
    擔保債務還款計畫影本存卷可憑，並無疑義。
  (二)又聲請人在凱鴻公司任職期間之薪資、加班費及年終獎金合
    計，九十五年度平均每月收入為三萬一千四百二十四元，九
    十六年度平均每月則為二萬七千九百六十九元；另其於九十
    七年一月至十月期間，平均每月收入亦有二萬五千四百一十
    九元，加計凱鴻公司預計核發之年終獎金二萬五千二百元，
    上開期間之平均月薪即達二萬七千五百一十九元，有凱鴻公
    司覆本院函文為證，可見其目前工作及收入尚稱穩定。
  (三)聲請人雖表示其於協商當時收入較高，九十六年後因收入降
    低故無力負擔協商金額等語。然查上開凱鴻公司函附資料，
    聲請人於九十六年後收入略降之主要原因在於加班費驟減，
    月薪實無變動，核與聲請人於本件更生聲請狀表示如加班時
    數較少需向友人週轉等語相符。則聲請人於九十六年後，即
    因甚少加班，而有許多工作之餘時間，又聲請人正當青年，
    非不能另謀獲取額外收入之途徑。聲請人以收入略減而謂無
    力償債，自不足採。
  (四)聲請人又聲稱其須負擔父母之扶養費用，惟經本院訊問其家
    庭狀況，聲請人陳述其父親目前在衡器廠工作，月收入約二
    至三萬元，伊繳給銀行的錢有時是向友人借的，有部分是母
    親去借的等語，再參諸其父、母親目前分別為五十一歲及五
    十歲，有戶籍謄本在卷可參，而均當壯年，聲請人若不因其
    債務累及雙親，則渠等生活尚能自給自足。苟聲請人確有扶
    養父母之事實及意願，在倫理上固值讚許，惟非可作為拒絕
    清償債務之正當理由。
  (五)聲請人又聲稱其須負擔中度智障兄長之扶養費用云云，惟經
    本院訊問其該名兄長狀況，聲請人陳述：政府補助伊哥哥多
    少托育費用伊不清楚，伊家需要繳多少費用伊也不清楚，都
    是母親在處理等語，可見其對兄長生活狀況毫無所悉；再經
    本院函詢聲請人陳報之私立鴻佳啟能庇護中心，該中心函覆
    ：（聲請人之兄長）自八十七年七月十日起安置本中心，目
    前安置費用臺南市政府補助百分之八十五，案家自負額為百
    分之十五，因案家經濟狀況不甚良好，故自付部分費用均由
    本中心協助減免等語。可見聲請人上開主張並非確實。
  (六)再觀諸聲請人之負債情況，其於聲請狀附債權人清冊所列對
    全部金融機構負債原因皆為「錢借給朋友沒有還」，而聲請
    人於九十七年九月五日提出補正狀表示其於九十二年三月二
    十五日至二十七日借給友人陳主恩四萬一千元，於九十四年
    六月十四日借給張國威四十五萬元，於九十五年七月二十九
    日為張國威擔保借款三萬元，並於九十七年一月代張國威還
    款三萬餘元，於九十五年十月二十一日借給朱蓓琳九萬元，
    並提出本票影本十張為證。果其主張為實，其對上開友人債
    權即高達六十四萬餘元。
  (七)聲請人既有前揭高額債權，且根據上開陳報狀記載，其尚知
    悉上開友人身分證統一編號及住址，經本院依身分證統一編
    號查證結果，均確有其人，有戶役政電子閘門系統個人基本
    資料查詢結果在卷可參，聲請人自應向上開友人訴請返還借
    款以償還己債，並可降低其上開債務至僅約十三萬餘元，聲
    請人即無不能清償債務或不能清償之虞。實則，本院參其借
    予友人款項與擔保時間及其與債權金融機構協商時間對照，
    可知聲請人在已陷入財務困境甚至與債權金融機構協商成立
    後，猶借鉅款予他人，則嗣後果不能清償債務，亦屬可歸責
    於己甚明。
  (八)末查，根據聲請人提出所使用行動電話門號繳費通知影本，
    其每月電信費用均超過一千元，聲請人經本院訊及此事，僅
    答覆其無法解釋伊的電話費為何這麼高；此外，根據以聲請
    人名義申請之室內電話門號繳費通知顯示，每月尚有ＨiＮe
    -t網路租費四百四十元及ＡＤＳＬ電路月租費五百三十五元
    。上開費用顯然均非其生活所必須。聲請人既已負債累累，
    卻未能儉樸生活，則其縱有不能清償債務之虞，亦顯係其個
    人用度不知節制所致，仍屬可歸責於己之事由。
  (九)附帶言之，聲請人既於債清條例施行前與債權金融機構成立
    協商，如事後有履行不便而認清償方案應予調整之情形，非
    不可經由債清條例之規定，再與債權人重啟協商，訂定適當
    可行之清償方案。且九十七年五月中華民國銀行公會決議，
    金融機構就曾經參加九十五年度債務協商毀諾客戶提供「個
    別協商一致性方案」及對有繳款困難之債務協商持續履約客
    戶提供「變更債務協商協議書方案」等語。而包括萬泰銀行
    、星展銀行、台新銀行、大眾銀行、中國信託銀行及匯豐銀
    行等多數債權金融機構亦函覆此項意願。是聲請人當循此途
    徑以求解決，方符合債清條例兼顧保障債權人公平受償及重
    建復甦債務人經濟生活之立法目的。聲請人率予毀諾，逕為
    聲請本件更生，尚有未洽。
四、綜上，聲請人既無正當理由拒絕提出財產關係文件，又其於
    債清條例施行前，已依中華民國銀行公會會員辦理消費金融
    案件無擔保債務協商機制與債權金融機構成立協商，而非有
    不可歸責於己之事由，致履行顯有重大困難，本件更生之聲
    請，即與債清條例第四十六條第三款、第一百五十一條第六
    項準用同條第五項所規定要件不符，且此要件欠缺又屬無從
    補正，依首揭說明，自應駁回其聲請，爰依債清條例第四十
    六條第三款、第八條本文之規定，裁定如主文。
五、又債務人更生之聲請既經駁回，其保全處分之聲請，即無必
    要，應併予駁回，爰併裁定如主文。
中    華    民    國    98    年    2     月    2     日
                  民事第二庭  法  官  陳賢德
以上正本證明與原本無異。
如不服本裁定，應於裁定送達後十日內，以書狀向本院提出抗告
，並繳納抗告費新臺幣一千元。
                              書記官  張晶瑩
中    華    民    國    98    年    2     月    2     日


司法院資訊處製作；財團法人民間司法改革基金會備份。
